【裁判字號】    91,簡,906
【裁判日期】    920922
【裁判案由】    建築法
【裁判全文】
臺北高等行政法院判決                              九十一年度簡字第九○六號
    原      告  甲○○
    被      告  宜蘭縣政府
    代  表  人  乙○○縣長）.
    訴訟代理人  丙○○
                丁○○
右當事人間因建築法事件，原告不服內政部中華民國九十一年十月七日台內訴字第○
九一○○○六五四五號訴願決定，提起行政訴訟，本院判決如左：
    主  文
原告之訴駁回。
訴訟費用由原告負擔。
    事  實
一、事實概要：
    原告受託辦理歡樂視聽歌唱位於宜蘭縣羅東鎮○○路六十六號二樓建築物之九十
    年度公共安全檢查簽證及申報作業，經現場檢查後，於民國九十年六月一日向被
    告辦理申報。嗣系爭建築物經被告委託台灣省建築師公會宜蘭辦事處派員於九十
    年十月十七日赴現場辦理建築物公共安全檢查簽證及申報複查作業，發現系爭建
    築物：（一）示意圖：夾層平面圖有誤。（二）避難層出入口出口阻塞。（三）
    未設有二座直通樓梯。（四）廣告招牌燈效能由原簽證人負責。被告認原告上開
    簽證內容有簽證不實情事，乃依建築法第九十一條第四項規定處原告新台幣（下
    同）六萬元罰鍰，原告不服，提起訴願，經遭決定駁回，遂向本院提起行政訴訟
    。
二、兩造聲明：
  (一)原告聲明：
    訴願決定及原處分均撤銷。
  (二)被告聲明：
    駁回原告之訴。
三、兩造之爭點：原告就系爭建築物之公共安檢查是否有簽證內容不實之情形，而應
    依建築法第九十一條第四項處罰？
  (一)原告主張之理由：
  1.就樓地板面積之部分而言，本案於九十年四月受委託申報歡樂視聽歌唱之建築物
    公共安全檢查業務，申報書記錄樓地板面積為五三○．九五平方公尺，實際測量
    面積為三六八．八六五平方公尺，查當時申報書係由電腦打字列印，實屬筆誤，
    以簽證不實處以罰鍰，顯有過當。就未設有兩座直通樓梯之部分而言，被告使管
    課於九十一年七月派員至現場丈量尺寸，原告亦派員前往會同丈量，測得總樓地
    板面積為三六八．八六五平方公尺，該用途雖為視聽伴唱業，屬則設篇六十九條
    第一類至第四類使用之建築物，但其總樓地板面積並未超過四○○平方公尺，因
    此不適用建築技術規則建築設計施工編第九十條第一項第一款及同編第一項第一
    款第四目規定，須設置兩座直通樓梯及兩座避難層出入口，而被告卻以申報書記
    錄五三○．九五平方公尺來扣除樓梯間面積十八．九平方公尺及機房面積二九．
    六平方公尺，仍大於四○○平方公尺為由，認為需設置二座直通樓梯及二個出入
    口，本件依法檢討以一座直通樓梯，一座避難層出入口並無不符。就示意圖部分
    而言，被告謂複查人員有電詢該場所人員，表示其夾層（二個包廂）於原告檢查
    時即已存在一事，然申報時間是在九十年四月，而複查人員電詢該場所人員時間
    已過一年，有無增設包廂一事並無確切證明，且被告所提是由電話查詢，其真實
    性及可靠性實有爭議。
  2.建築物公共安全檢查簽及申報辦法已課行政機關就收到申報書及檢查報告書之日
    起於十五日內有書面審查之義務，如書面審查有不合格者，應通知改善。詎被告
    於書面審查准予備查在案。嗣依複查書面結果，未到現場查證，僅於室內以書面
    資料逕予認定簽證內容有「示意圖」、「避難層出入口」、「直通樓梯」、「廣
    告招牌燈」等四項不符規定，被告如認上開項目不符規定，應於書面審查時詳為
    列舉，一次通知改善，自無不為審查逕為准予備查，嗣後再據以指原告疏失為簽
    證不實，原處分有違非有正當理由，不得為差別待遇原則。
  3.原處分認定簽證內容有「示意圖」、「避難層出入口」、「直通樓梯」、「廣告
    招牌燈」等四項不符規定，經原告訴願後被告才函請複查單位提出說明重新審查
    原處分，認「示意圖」、「避難層出入口」、「直通樓梯」仍不符規定，嗣又自
    行排除避難層出入口一項，是以原處分明顯瑕疵，有違依法行政原則，被告最終
    認定不符規定之「示意圖」項，依建築物公共安全檢查簽及申報辦法第八條規定
    ，應將其不合規定之處，詳為列舉，一次通知改善，而非逕予認定簽證不實直接
    課罰。被告認定不符規定之「直通樓梯」不採信現場實際情形，僅依書面資料之
    正確與否逕予認定課罰，有違依法行政、人民正當合理之信賴。
  (二)被告主張之理由：
    1.按「供公眾使用之建築物，應由建築物所有權人、使用人定期委託中央主管建
      築機關認可之專業機構或人員檢查簽證，其檢查簽證結果應向當地主管建築機
      關申報。非供公眾使用之建築物，經內政部認有必要時亦同」、「前項檢查結
      果，主管建築機關得隨時派員或定期會同各有關機關複查」「專業機構或人員
      檢查簽證內容不實者，處新台幣六萬元以上三十萬元以下罰鍰，並移送各該主
      管機關依法懲處」為本件原告申報時建築法第七十七條第三項、第四項及第九
      十一條第四項所明定。
    2.原告領有內政部八九Ａ0000000號認可證，受託辦理羅東鎮○○路六十
      六號二樓建築物（營業場所名稱：歡樂視聽歌唱）公共安全檢查簽證業務，該
      建物領有八十三年五月十日建局管字第三○四○號使用執照，申報樓地板面積
      為五三○．九五平方公尺，經檢查結果為「與原核准圖說不符，但符合本表所
      列現行建築技術規則規定，請准予備查」，並經被告九十年六月一日九十建使
      字第三四三三號函備查在案。經被告委託臺灣省建築師公會宜蘭辦事處派員複
      查，發現簽證內容「示意圖」、「避難層出入口」、「直通樓梯」、「廣告招
      牌燈」等項不符規定，被告遂以九十一年四月二十五日府建使字第○九一○○
      四七一七○號罰鍰處分書處分在案。經被告函請複查單位就複查不相符部分提
      出說明，並重新審查原處分是否合法妥當，經複查單位函復，認處分事項「避
      難層出入口」、「直通樓梯」、「示意圖」等仍未符規定，後經被告九十一年
      八月十六日府建使字第○九一○○八七一九四號函中業已排除「避難層出入口
      」項不符規定。故「直通樓梯」、「示意圖」等項仍認定簽證不實。
    3.依建築技術規則建築設計施工編第九十五條第一項第一款第四目規定，「左列
      建築物應自各該層設置二座以上之直通樓梯達避難層或地面：一、主要構造屬
      防火構造或使用不燃材料所建造之建築物在避難層以外之樓層供左列使用，或
      地下層樓地板面積在二百平方公尺以上者。（一）．．．（四）供前三目以外
      用途之使用，其樓地板面積在避難層直上層超過四○○平方公尺者」，又依建
      築技術規則建築設計施工編第八十九條第一項第五款規定，本章各節關於樓地
      板面積之計算，不包括．．．機械房、．．．、直通樓梯間、．．．等類似用
      途部分。經現場丈量樓梯間面積十八．九平方公尺、機房面積二九．六平方公
      尺，以檢查人檢查報告書所填申報樓地板面積五三○．九五平方公尺扣除上述
      二空間面積仍大於四○○平方公尺，仍應依同編第九十五條第一項第一款第四
      目設二座以上之直通樓梯。
    4.依建築物公共安全檢查專業機構與人員認可基準第三點規定，「具有第二點規
      定資格者，得備具申請書及資格證明文件、講習結業證書向中央主管建築機關
      申請核發專業檢查人認可證；非經領有專業檢查人認可證者，不得辦理建築物
      安全檢查及簽證工作。前項講習結業證書，係指參加中央主管建築機關舉辦之
      建築物安全專業檢查人講習結業，並領有結業證書者」。原告為受過內政部之
      講習並領有內政部八九Ａ0000000號認可證之專業檢查人，其專業能力
      足以辦理簽證及申報業務，其對於檢查報告書上所填資料之正確性自應負責，
      故被告之複查係就其所送資料查核，始認定應設置二座直通樓梯，現原告已坦
      承其所送申報書記錄面積為五三○．九五平方公尺，實際測量面積為三六八．
      八六五平方公尺，簽證不實之事實至為明確。
    5.另有關建築物防火避難設施檢查記錄簡圖及建築物設備安全檢查記錄簡圖係由
      檢查人依現況繪製並簽章負責，此由檢查報告書專業檢查人綜合意見及簽證欄
      位之「檢附檢查簡圖、處理情形或改善計劃」可見。本案申報場所夾層經複查
      與現況不符，被告亦曾電詢該場所人員，表示其夾層（二個包廂）於委託原告
      前去檢查時即已存在，故原告簽證不實事實應無疑義。
    理  由
一、按「建築物所有權人、使用人應維護建築物合法使用與其構造及設備安全。」「
    供公眾使用之建築物，應由建築物所有權人、使用人定期委託中央主管建築機關
    認可之專業機構或人員檢查簽證、其檢查簽證結果應向當地主管建築機關申報。
    ：：。」「第三項之檢查簽證事項、檢查期間、申報方式及施行日期，由內政部
    定之。」為原告申報時建築法第七十七條第一項、第三項及第五項定有明文，又
    同法第九十一條第四項規定：「專業機構或人員檢查簽證內容不實者，處新臺幣
    六萬元以上三十萬元以下罰鍰，並移送各該主管機關依法懲處。」
二、原告受託辦理歡樂視聽歌唱位於宜蘭縣羅東鎮○○路六十六號二樓建築物之九十
    年度公共安全檢查簽證及申報作業，經現場檢查後，於九十年六月一日向被告辦
    理申報。嗣系爭建築物經被告委託之台灣省建築師公會宜蘭辦事處派員於九十年
    十月十七日赴現場辦理建築物公共安全檢查簽證及申報複查作業，發現原告之簽
    證內容有如下不符之處：（一）示意圖：夾層平面圖與現況不符。（二）避難層
    出入口出口阻塞。（三）未設有二座直通樓梯。（四）廣告招牌燈效能由原簽證
    人負責。被告認原告上開簽證內容有簽證不實情事，乃依建築法第九十一條第四
    項規定以九十一年四月二十五日府建使字第Ｚ000000000號違反建築法
    罰鍰處分書處原告六萬元罰鍰之事實，有原告建築物公共安全檢查簽證與申報報
    告書、宜蘭縣政府委託辦理建築物公共安全複查記錄表、被告九十一年四月二十
    五日府建使字第０九一００四七一七０號處分書可憑，堪信為真實。經查，原處
    分關於避難層出入口出口阻塞、廣告招牌燈不符規定部分，業經被告於本院九十
    二年八月二十七日準備程序期日陳明加以排除無訛，則本件原告是否仍有簽證內
    容不實之爭點為原處分認定原告就示意圖：夾層平面圖與現況不符；未設有二座
    直通樓梯部分不符規定是否屬實。
三、查關於原告檢查申報書平面圖僅繪製一個包廂，系爭建築物經被告委託台灣省建
    築師公會宜蘭辦事處派員於九十年十月十七日赴現場辦理建築物公共安全檢查簽
    證及申報複查作業，發現系爭建築物夾層平面圖有誤，現況檢查時系爭建築物設
    有二個包廂，夾層平面圖與現況確有不符之事實，有原告所提建築物防火避難設
    施檢查記錄簡圖及宜蘭縣政府委託辦理建築物公共安全複查記錄表足據。原告於
    起訴狀雖陳述夾層（二個包廂）於原告檢查時即已存在一事，然申報時間是在九
    十年四月，而複查人員電詢該場所人員時間已過一年，有無增設包廂一事並無確
    切證明等等。但查，依原告所申報建築物防火避難設施檢查記錄簡圖顯示其上樓
    樓梯有二處，足見夾層應有二個包廂。原告就此部分亦已表明不爭執（九十二年
    八月二十七日準備程序期日筆錄參照），故原告建築物公共安全檢查簽證與申報
    報告書所繪製系爭建築物夾層平面圖不實部分，堪以認定。又建築法第九十一條
    第四項係規定專業機構或人員檢查簽證內容不實者，即得加以處罰，上開建築物
    防火避難設施檢查記錄簡圖既為原告提交被告查核之申報內容，自均應核實送請
    查驗，原告主張示意圖只是標識圖面的表示，不在檢查簽證項目中，即使有誤，
    也不應處罰一節，核非有據。
四、另查原告檢查申報書平面圖記載系爭建築物樓地板面積為五三○．九五平方公尺
    ，惟原告已自承其實際測量面積為三六八．八六五平方公尺，因此原告就其系爭
    建築物檢查申報書樓地板面積記載不符竟予簽證，其簽證亦有不實，雖原告主張
    申報書記錄樓地板面積為五三○．九五平方公尺，實際測量面積為三六八．八六
    五平方公尺，當時申報書係由電腦打字列印，實屬筆誤云云。但查，上開二種面
    積相差一百餘平方公尺，且數字均無相符，亦無關連性，顯非筆誤，且原告為受
    過內政部之講習並領有內政部八九Ａ0000000號認可證之專業檢查人，其
    專業能力足以辦理簽證及申報業務，其對於檢查報告書上所填資料之正確性自應
    負責，上開二種面積之記載數據並無何關連性，並非筆誤已如前述，原告所送申
    報書記錄面積為五三○．九五平方公尺，實際測量面積為三六八．八六五平方公
    尺，原告簽證不實之事實仍足以認定。固然系爭建築物實際測量面積未達四百平
    方公尺一節為被告所不爭執，如依建築技術規則建築設計施工編第九十五條第一
    項第一款第四目關於「左列建築物應自各該層設置二座以上之直通樓梯達避難層
    或地面：一、主要構造屬防火構造或使用不燃材料所建造之建築物在避難層以外
    之樓層供左列使用，或地下層樓地板面積在二百平方公尺以上者。（一）．．．
    （四）供前三目以外用途之使用，其樓地板面積在避難層直上層超過四○○平方
    公尺者」之規定，系爭建築物實際上毋須設二座以上之直通樓梯達避難層或地面
    。但查，原告就其系爭建築物檢查申報書樓地板面積記載不符竟予簽證，其有簽
    證不實之事實，其結果仍應依法處罰。況前揭關於原告建築物公共安全檢查簽證
    與申報報告書所繪製系爭建築物夾層平面圖不實部分，被告之認定理由並無違誤
    ，原告依行為時建築法第九十一條第四項規定仍應處罰，而該規定最低處罰為六
    萬元，本件被告所處原告處鍰已屬法定最低之六萬元，故原處分理由中關於認定
    避難層出入口出口阻塞、廣告招牌燈不符規定部分，雖尚有未洽，應予排除作處
    分之理由，關於被告以原告申報面積認定系爭建築物應設二座直通樓梯，亦與現
    況不符，容有爭議。但原告就申報書記錄面積為五三○．九五平方公尺部分為簽
    證不實，其應依行為時建築法第九十一條第四項規定處罰之結果並無不同。原告
    就上開夾層平面圖與現況不符部分依當時建築法第九十一條第四項規定處罰，最
    低處罰亦為六萬元，結論仍屬相同。
五、至原告主張被告如認系爭建築物之示意圖夾層平面圖有誤；避難層出入口出口阻
    塞；未設有二座直通樓梯；廣告招牌燈等四項不符規定，應於書面審查時詳為列
    舉，一次通知改善，自無不為審查逕為准予備查，嗣後再據以指原告疏失為簽證
    不實，原處分有違非有正當理由，不得為差別待遇等等部分。查本件被告依原告
    申報歡樂視聽歌唱建築物防火避難設施與設備安全檢查，經書面審查結果尚符規
    定而准予備查，有卷附被告九十年六月一日九十年建使字第００三四三三號函可
    憑。因此被告依原告所申報之資料審查符合相關規定而准予備查，自無應依建築
    物公共安全檢查簽證及申報辦法第八條規定通知改善之問題。至原告就所申報之
    資料簽證不實，係經台灣省建築師公會宜蘭辦事處複查小組於九十年十月十七日
    現場複查之結果，有台灣省建築師公會宜蘭辦事處九十一年五月三十日九一台建
    師宜鑑字第一一六號函及複查記錄表可稽，並非僅依書面資料裁罰，原告就其簽
    證內容與現場現況既有不符，為屬不實，已如前述，即應依建築法第九十一條第
    四項規定處罰，此與依建築物公共安全檢查簽證及申報辦法第八條規定，被告就
    原告之申報書書面審查不合格者，應將其不合規定之處，詳為列舉，一次通知改
    善者，尚屬二事。原告指被告未就其簽證不符之處通知改善即予處罰，有違建築
    物公共安全檢查簽證及申報辦法第八條規定之一般法律原則之拘束等等，非屬有
    據。
六、從而被告認原告上開簽證內容有簽證不實，理由雖有部分未洽，但結論尚無不合
    ，訴願決定予維持，並無違誤，原告主張前詞，請求撤銷訴願決定及原處分，為
    無理由，應予駁回。
七、本件訴訟標的金額未逾十萬元，為適用簡易程序事件，本判決爰不經言詞辯論為
    之，併此敘明。
據上論結，本件原告之訴為無理由，爰依行政訴訟法第二百三十三條、第九十八條第
三項前段，判決如主文。
中      華      民      國    九十二    年      九      月    二十二    日
                        臺 北 高 等 行 政 法 院   第 三 庭
                                                    法  官  陳國成
右為正本係照原本作成。
本件以訴訟事件所涉及之法律見解具有原則性者為限，始得於本判決送達後二十日內
向本院提出上訴狀並表明上訴理由，如已於本判決宣示後送達前提起上訴者，應於判
決送達後二十日內補具上訴理由（均按他造人數附繕本），且經最高行政法院許可後
方得上訴。
中      華      民      國    九十二    年      九      月    二十四    日
                                                    書記官  王英傑


司法院資訊處製作；財團法人民間司法改革基金會備份。
